【裁判字號】    99,台上,5960
【裁判日期】    990930
【裁判案由】    妨害性自主
【裁判全文】
最高法院刑事判決            九十九年度台上字第五九六０號
上  訴  人  台灣高等法院檢察署檢察官
上  訴  人
即  被  告  甲○○
選任辯護人  林振堆律師
上列上訴人等因被告妨害性自主案件，不服台灣高等法院中華民
國九十七年十二月十七日第二審判決（九十七年度上訴字第二六
二一號，起訴案號：台灣台北地方法院檢察署九十六年度偵字第
二二六八八號），提起上訴，本院判決如下：
    主  文
原判決撤銷，發回台灣高等法院。
    理  由
本件原判決認定上訴人即被告甲○○有其事實欄所載之犯行，因
而撤銷第一審之科刑判決，改判論處被告成年人對於少女利用其
心智缺陷，不知抗拒而為性交二罪刑，固非無見。
惟查：（一）告訴人、證人之陳述有部分前後不符，或相互間有
所歧異時，究竟何者為可採，法院應本其自由心證予以斟酌，非
謂一有不符或矛盾，即應認其全部均不可採信。原判決理由說明
Ａ女（姓名、年籍詳卷）雖曾證述：被侵害當時有明確表明不要
的意思，但也陳稱：「被告沒有使用暴力、脅迫、藥物及兇器，
也沒有藉詞強迫我強制性交」等語，審酌Ａ女因心智缺陷，無法
清楚回答遭受性侵害的過程、次數，復無其他證據足證被告曾施
以強暴之強制手段，應為有利於被告的認定，論其利用Ａ女心智
缺陷，不知抗拒，乘機性交罪行（見原判決第三頁第十五行以下
）。然卷查Ａ女在警詢指稱：「甲○○看我還在睡覺，就上了床
壓在我身上動手把我內褲脫掉，他拉下褲子對我性侵，我有說不
要並推他，但他太重推不開就被他性侵得逞…甲○○又利用我媽
媽早上去上班我一個人在家，直接到我房間，動手脫我褲子，我
想家裡都沒有人反抗也沒有用，我就第二次被他性侵得逞」、「
（有幾個人對你強制性交（或猥褻）？次數為何？是否有得逞？
）就甲○○一個人，二次，有得逞」、「他沒有使用暴力、脅迫
、藥物及兇器，被侵害時我有說不要並推他抵抗，但是沒有用」
（見警卷第七、八頁）；於偵查中陳稱：「他把我壓在床上，他
有脫我褲子，我有說不要，但是他沒有停止」、「（第二次怎麼
發生？）也是在家中，然後就像第一次一樣，把我壓在床上，我
有反抗，我跟他說不要」（見偵查卷第三十至三十一頁）；在第
一審時稱：「被告脫下我的褲子，我有推被告，但他力氣大，我
也跟他說不要，但被告不理我，對我二次性侵過程都是這樣」（
見第一審卷第三十九頁）；於原審準備程序時證稱：「我沒有同
意，他是利用早餐的機會威脅我」、「他拉下褲子，我推他，要
把他推開，但是他的力氣比較大」（見原審卷第四十一至四十二
頁）等情。如果無訛，關於被告強行性交過程、次數之陳述，前
後所陳仍均屬一致，未見表達能力有何具體困難，原判決亦認為
Ａ女就基本事實之指訴尚屬一致，卻僅拮取Ａ女警詢供稱「他沒
有使用暴力、脅迫、藥物及凶器」部分陳述內容，及有輕度智能
障礙，即予摒棄不採Ａ女遭被告強制性交之陳述，所為論斷，難
謂符合採證法則。（二）客觀上為法院認定事實及適用法律基礎
之證據，雖已調查而其內容尚未明瞭者，即與未經調查無異，如
遽行判決，仍屬應於審判期日調查之證據而未予調查之違法。又
刑法第二百二十五條第一項乘機性交罪，以對於男女利用其精神
、身體障礙、心智缺陷或其他相類之情形，不能或不知抗拒而為
性交為構成要件。原判決事實認定被害人Ａ女為輕度智障，係心
智缺陷之人，被告基於利用心智缺陷之女子「不知抗拒」而與之
性交之犯意，乘機對Ａ女性交二次等情，並於理由內說明Ａ女係
輕度智能障礙，有馬偕紀念醫院民國九十七年十月十六日馬院醫
精字第０九七０００二八八一號鑑定書可稽，因認被告利用Ａ女
心智缺陷不知抗拒而為性交等由（見原判決第二頁倒數第四行以
下至第三頁第三行、第三頁第十七至二十三行）。然依前引Α女
自警詢至原審中，對於被告強行性交過程、次數陳述似均一致明
確，無因其輕度智能障礙而不解人事；況Ａ女於第一審證稱：「
（你瞭解性交意義？）我知道。」（見第一審卷第四十頁）。如
果所證無訛，則Ａ女對於性交行為，是否因其智能不足致欠缺理
解能力，而有不知抗拒之情形，尚非全無疑義。上情因攸關被告
罪名為何，自有調查釐清之必要，原審未予究明，遽論被告以乘
機性交罪刑，有調查職責未盡及判決不備理由之違法。（三）當
事人、代理人、辯護人或輔佐人聲請調查之證據，法院認為不必
要者，依刑事訴訟法第一百六十三條之二第一項規定，固得以裁
定駁回之，毋庸為無益之調查。惟所謂不必要，依同條第二項規
定，係指不能調查者、與待證事實無重要關係者、待證事實已臻
明瞭無再調查之必要者及同一證據再行聲請者而言。倘該項證據
於待證事實確有重要關係，而無上述不必要調查之情形，自應予
以調查，否則即有應於審判期日調查之證據而未予調查之違法。
被告辯稱：是Ａ１（Ａ女之母，姓名、年籍詳卷）要伊跟Ａ女性
交，有經過Ａ女同意等語，並於原審九十七年七月十八日具狀及
於當日準備程序以言詞，聲請將Ａ女、Ａ１及被告併送法務部調
查局為測謊鑑定，用以證明是否為強制性交或合意性交等情，此
有卷附調查證據聲請狀、準備程序筆錄之記載可稽（見上訴審卷
第三十一頁背面、第三十四頁）。上述待證事實既與認定被告與
Ａ女是否為合意性交，對其犯罪成立與否不無重要關連，難認無
調查之必要。乃原審未予調查，並未裁定駁回聲請，亦未於判決
理由說明不予調查之理由，有證據調查未盡之違法。以上或係上
訴意旨所指摘，或為本院得依職權調查之事項，應認原判決有撤
銷發回更審之原因。
據上論結，應依刑事訴訟法第三百九十七條、第四百零一條，判
決如主文。
中    華    民    國  九十九  年    九    月   三十   日
                      最高法院刑事第十一庭
                          審判長法官  石  木  欽
                                法官  洪  佳  濱
                                法官  韓  金  秀
                                法官  段  景  榕
                                法官  周  煙  平
本件正本證明與原本無異
                                      書  記  官
中    華    民    國  九十九  年    十    月    七    日
                                                     ｍ

司法院資訊處製作；財團法人民間司法改革基金會備份。
